【裁判字號】    92,訴,193
【裁判日期】    921223
【裁判案由】    偽造文書等
【裁判全文】
臺灣臺北地方法院刑事判決                          九十二年度訴字第一九三號
    公  訴  人  臺灣臺北地方法院檢察署檢察官
    被      告  己○○  男  四.
    選任辯護人  高進發律師
    被      告  甲○○  男  三.
    選任辯護人  毛仁全律師
                許明桐律師
                許晏賓律師
    被      告  戊○○  男  三.
    選任辯護人  林財生律師
右列被告等因偽造文書等案件，經檢察官提起公訴（九十一年度偵字第五０一一號）
，本院判決如左：
    主  文
己○○共同連續行使偽造私文書，足以生損害於公眾及他人，處有期徒刑拾月。
甲○○、戊○○共同連續行使偽造私文書，足以生損害於公眾及他人，各處有期徒刑
伍月，如易科罰金均以佰元折算壹日。均緩刑貳年。
偽造之朱明華、郭秋兒、江紓雯印章各壹枚，以及如附表一所示偽造朱明華印文壹枚
、郭秋兒印文枚、江紓雯印文柒枚與署押壹枚，均沒收。
    事  實
一、己○○係國立臺灣師範大學（下稱臺灣師範大學）工業教育學系所專任副教授，
    並為該校技職中心推廣組組長，甲○○、戊○○則均係己○○於該所指導之碩士
    班研究生。緣於民國八十六年八月間、八十七年十二月間、八十八年八月及十月
    間，行政院環境保護署（下稱環保署）、臺灣電力股份有限公司（下稱臺灣電力
    公司）、教育部，分別委託臺灣師範大學辦理「環保電子媒體資料管理教學系統
    製作」、「臺電互動式多媒體核能教育測驗與推廣網站系統建置計畫」、「國民
    教育九年一貫課程與教學網站之規畫與建置」及「國民教育資訊傳播網建置與推
    廣」等計畫，前開計畫均由臺灣師範大學技職中心執行，計畫負責人均為己○○
    並總攬計畫之人事及經費運作，甲○○、戊○○則從旁參與、協助。詎己○○分
    別與甲○○、戊○○間各基於意圖為自己不法所有之概括犯意聯絡，由己○○支
    付所得稅款，要求甲○○、戊○○取得「人頭」虛報溢領上開計畫助理薪資，甲○○提供不知情之兄、嫂朱明華、郭秋兒
    為由取得配偶江紓雯之
    己○○所聘僱不知情之助理丙○○、乙○○等人，利用其等虛列朱明華、郭秋兒
    及江紓雯為臺灣師範大學技職中心助理，且朱明華為「環保電子媒體資料管理教
    學系統製作」研究助理；郭秋兒為「環保電子媒體資料管理教學系統製作」、「
    臺電互動式多媒體核能教育測驗與推廣網站系統建置計畫」、「國民教育九年一
    貫課程與教學網站之規畫與建置」之研究助理；江紓雯為「環保電子媒體資料管
    理教學系統製作」、「國民教育資訊傳播網建置與推廣」研究助理，於附表一所
    示之製表時間，在技職中心將此三人之年籍資料，登載在上開各計劃所製作之薪
    資印領清冊、領款收據，另於不詳時地委由不知情之姓名不詳成年印匠偽刻之朱
    明華、郭秋兒之印章，蓋用印文於蓋章欄上，亦由戊○○簽署江紓雯之名及蓋用
    江女印文於領款收據上，進而偽造朱明華、郭秋兒、江紓雯領取各該計劃薪資證
    明之私文書（偽造之私文書名稱、製表日期及印文、署押數量詳如附表一所示）
    。又因計畫經費先由各該委辦機關核撥予師範大學，由該校先行審核發放，再依
    契約約定於計畫特定階段或終結後再向委辦機關報銷，己○○、甲○○、戊○○
    三人乃復利用上開計畫助理丙○○、乙○○等人，於附表一所示製表日後某日，
    連續轉交上開薪資印領清冊、領款收據予臺灣師範大學會計室不知情之成年行政
    人員，憑以在八十八及八十九年間年某日填製該三人於各該期間共領取前開薪資
    額此不實內容之臺灣師範大學「各類所得扣繳暨免扣繳憑單」，並申請詐領計畫
    經費，致該承辦人員及該校校長授權人陷於錯誤，而核交相關款項，總計詐得新
    台幣（下同）八十四萬七千九百七十元（計畫名稱、委辦機關及虛報期間、金額
    均詳如附表二所示），均足生損害於朱明華、郭秋兒、江紓雯及臺灣師範大學、
    環保署、臺灣電力公司及教育部等機關對委辦研究計劃執行監督管理之正確性。
二、案經法務部調查局臺北市調查處移送臺灣臺北地方法院檢察署檢察官偵查起訴。
    理  由
一、訊據被告己○○除供認為前開計畫主持人外，矢口否認有偽造文書及詐欺犯行，
    辯稱：計畫工作是承攬的，以分工方式大家合作，本身對記帳不甚瞭解，薪資均
    由助理乙○○製作云云。選任辯護人以朱明華、郭秋兒及江紓雯非人頭，均有參
    與計畫工作，經費報銷及帳務管理等會計工作均由行政助理所負責，被告己○○
    不知悉，經費請領撥款存入之帳戶，印章及金融卡均放在研究室室供研究助理及
    行政助理向銀行領款、向師大借款或報銷差旅費及薪資等用，被告未經手亦無從
    中得利云云資為抗辯。被告甲○○、戊○○則均對右揭事實坦白承認。經查：
（一）被告甲○○、戊○○於本院審訊中對各自與被告己○○謀議，由己○○補貼稅
      金，其二人提供未實際擔任計畫研究助理之朱明華、郭秋兒、江紓雯之身分資
      料作為人頭，利用計畫行政助理人員虛報訛領計畫人員薪資一情供承不諱，核
      與證人朱明華、郭秋兒於法務部調查局及偵查中所證係從事餐飲業，未曾參加
      師大委辦計畫或擔任該校職務，亦未領取任何費用，僅被告甲○○以計畫需要
      向其等要取
      於調查局及偵查中證以只有為被告己○○製作網路音樂，得款一萬餘元，委託
      被告戊○○代為簽收，從未於師大技職中心任職，亦未領取扣繳憑單所載薪資
      ；證人乙○○於偵查中證以江紓雯的薪資印領清冊為其所填寫，因己○○指示
      要聘江女為助理要其申報薪資；證人丙○○於偵查中證陳江紓雯之領款收據為
      其填寫，未曾見過江女，收據上記載江女為「系統開發與設計師」之職稱，係
      己○○所告知（分見見調查局卷第七十五頁反面、第七十六頁正面、第七十九
      頁反面、第八十頁正面、第八十三頁反面、第八十四頁正面及偵一卷第二十六
      頁反面、第二十七頁至第二十八頁第二四一頁反面、第二四二頁、第二四三頁
      、第一九八頁、四十六頁）等情悉相符合。被告甲○○、戊○○自調查局、偵
      查及本院審訊中即一再自承上開情事，其間或以因師命難違而為藉詞，然所言
      既與前開證人之證詞相符，難認有何前後出入之處而驟然不採。據此，以不實
      之助理資料虛報計畫人員薪資一節，應屬事實。
（二）被告己○○就控管所主持計畫之經費，其中大額款項、助理人事費用及人員聘
      僱，均須由其示意辦理一事，此由證人乙○○於調查局、偵查及本院交互詰問
      中結證稱，人事費及業務費按照報銷原則及己○○交辦的事項，比較大的金額
      及專、兼任助理的人事費用及研究員的聘僱必須聽從被告己○○的指示等語（
      見本院九十二年三月二十六日訊問筆錄）；證人丙○○於本院調查中證稱「（
      差旅費、薪資的申報誰做？）我有幫他們填單據，幫所有的人，資料是己○○
      提供的。（薪資費用的資料是否實在？）我不清楚，他負責提供名單給我。‧
      ‧‧大部分都是己○○告訴我如何申報，如果單據有疑問的話都是問己○○」
      等詞（見本院九十二年七月八日、七月十一日訊問筆錄），觀之甚明。參以證
      人與被告己○○均無怨隙，為被告及證人所是認，自無誣攀搆陷之理，遑論證
      人乙○○未曾以被告之名傳喚，證人丙○○雖經調查局以被告移送檢察官，但
      事後亦獲不起訴處分確定，有不起訴處分書可稽，衡情二人亦無恣意諉責於被
      告己○○之理。佐以被告己○○為計畫主持人，計畫經費之運用核銷，豈有放
      任助理自行為之，更非不知會計流程所能推卸，所辯顯悖常情甚鉅，從而，證
      人二人所為上開證言交相符合，堪為憑採。
（三）被告三人所進行之委辦計畫，經費先由各該委辦機關撥交全部、一半甚至大部
      分比例之經費予臺灣師範大學，再由技職中心製作薪資印領清冊向臺灣師範大
      學請領經費，該校會計室僅審核是否符合預算表及預算額度，有無權責單位核
      章後，經校長授權人核章而完成請領核銷手續，送回會計室製作傳票，末由出
      納室執行付款等情，除經證人乙○○於本院調查中結證詳明（見本院九十二年
      三月二十六日訊問筆錄），為被告三人所不爭，並有該校九十二年七月二十四
      日師大人字第０九二０００八三七五號函、行政院環境保護署委託專案計畫契
      約書（環保電子媒體資料管理教學系統製作）、臺電互動式多媒體核能教育測
      驗與推廣網站系統建置計畫合約書、國民教育九年一貫課程與教學網站之規劃
      與建置合約書、國民教育資訊傳播網建置與推廣合約書在卷可稽。而該校所核
      發經費，以計畫主持人被告己○○名義開立支票，或由乙○○或由其他助理存
      入戴某台北銀行金華分行支票帳戶，亦會請工友兌現支領現金交戴某，江紓雯
      部分即是領取現金後交被告己○○一節，亦經證人乙○○證述在卷（見偵一卷
      第二十九頁反面、三十頁正面、第一九八頁反面、第一九九頁正面及本院九十
      二年三月二十六日），證人即前任助理丁○○亦於偵查中證述所申領薪資以現
      金交付己○○，最多一次三、四十萬元（見偵一卷第四十三頁反面），可見己○○並非將所得經費全數存於其支票帳戶內，仍有部分現金為其支領。徵以被
      告己○○於偵查中自書供承其主持計畫常有虧損發生，單一計畫曾虧損三十九
      萬元，總計虧損達一百萬元一情（見偵一卷第三百三十頁致承辦檢察官信函）
      ，以其短短數年間主持計畫之多，或以前計畫溢領部分墊支後計畫其本所應先
      為之支出，或「以計畫養計畫」方式行之彌平收支，亦未可知，何況其辯護人
      所舉以卷附流水帳冊（調查局卷第一七七頁以下），係為計畫之零用支出，大
      筆及人事款項仍須由己○○指示動用，乃證人乙○○所再三證陳，詳觀帳冊確
      亦以每三至七天內存入三萬至十萬不等之金額「零用金收入」，供計畫之文具
      食宿等相關花用，且帳中十一月二十六日記「奠儀（吳）1000」、同日記「昭
      安之女6000」之弄瓦賀禮等支出，堪認所為用途部分亦有己○○本身社交往來
      所支付款項。準此，被告己○○非但支領計畫部分現金，甚至帳戶中提供助理
      零花之金錢，亦非全然用於計畫執行，殊不足以助理可提領部分零用金即謂被
      告未曾支用亦無得利。辯護人另以係被告甲○○、戊○○領走上開薪資云云，
      酌以上開款項之領款及支用程序，且流水帳內亦無二人支領大筆薪資之記載，
      既與上述證言、證物相左，所辯容嫌無稽。
（四）被告甲○○、戊○○雖曾簽署聲名書一紙，載有「戴副教授因研究工作繁忙及
      充分信任授權下，不論差旅費、鐘點費、研究費及其他相關費用之申領幾乎不
      佳過問，逕由研究助理為之」云云（見調查局卷第十三頁），然被告甲○○、
      戊○○則均供以係案發後己○○要求簽立，念及師生知情而不得不為，此與證
      人乙○○證稱亦有上開文句記載之「多媒體實驗室研究助理工作手則」（見調
      查局卷七十四頁），因與大筆款項及人事費用均由己○○同意始能核銷之實際
      情況不符，遂未簽署等語（見本院九十二年三月二十六日訊問筆錄），交互審
      視，被告甲○○、戊○○二人所言非虛，此不能資為被告己○○有利之認定。
（五）綜前勾稽以觀，被告己○○所辯顯屬事後避就卸飾之詞，顯不足採。此外，復
      有國立臺灣師範大學八十七─九十年職員朱明華、郭秋兒、江紓雯所得明細表
      一紙、國立臺灣師範大學薪資印領清冊87.08.15-88.06.30、87.12.16-88.04
      .15、89.03.01-89.03.31、89.07.01-89.07.31、89.08.01-89.08.31、89.09.
      01-89.12.31各一紙、朱明華各類所得扣繳暨免扣繳憑單一紙、郭秋兒各類所
      得扣繳暨免扣繳憑單三紙、江紓雯各類所得扣繳暨免扣繳憑單二紙、國立臺灣
      師範大學代扣所得稅表一紙及江紓雯領款收據一紙附卷足資佐憑，被告甲○○
      、戊○○之任意性自白經前開證據補強，應與事實一致。本件事證明確，渠三
      人犯行均堪認定。
二、被告三人共同以不實之助理資料，偽造薪資印領清冊及領款收據，向師大會計室
    及校長授權人行使申請計畫經費，且使會計室人員製作不實之扣繳及免扣繳憑單
    ，虛報詐領薪資，自足生損害被冒名之人、師大及委辦機關管理計畫執行之正確
    性，核其三人所為，均係犯刑法第二百十六條、第二百十條之行使偽造私文書罪
    ，同法第二百十四條使公務員登載不實文書罪及同法第三百三十九條第一項詐欺
    取財罪。其偽造印章、印文、署名乃係偽造私文書之部分行為；偽造私文書之低
    度行為應為行使之高度行為所吸收，均不另論罪，僅依行使偽造私文書罪論處。
    被告己○○分別與甲○○、戊○○間，各有犯意聯絡、行為分擔，為共同正犯。
    其等利用不知情之行政助理乙○○、丙○○、不知名成年印匠等人，乃間接正犯
    。又先後多次所犯行使偽造私文書、使公務員登載不實及詐欺罪，時間緊接，罪
    名與構成要件相同，顯係基於概括犯意反覆為之，應依刑法第五十六條連續犯之
    規定，各以一罪論，並加重其刑。另上開三罪間有方法目的及方法結果之牽連犯
    關係，應依刑法第五十五條，從一重之連續行使偽造私文書罪論擬。爰審酌被告
    三人不法詐領計畫經費之犯罪動機、目的、被告己○○身為國立臺灣師範大學教
    員卻於委辦計畫牟利，與指導學生共同犯罪，對政府機關獎勵研究之戕害，要求
    學生及助理填寫不實之聲明及工作守則掩飾犯行，三人參與犯罪之程度，被告甲○○、戊○○犯後坦言犯行、被告己○○為人師表仍多方矯飾之態度等一切情狀
    ，各判處如主文所示之刑，被告甲○○、戊○○並諭知易科罰金之折算標準，以
    示懲儆。另按被告甲○○、戊○○犯罪後刑法第四十一條業經立法院於九十年一
    月四日修正，於同年一月十二日生效，將易科罰金之適用範圍擴大為「最重本刑
    五年以下有期徒刑之罪，而受六月以下有期徒刑或拘役之宣告」規定，本件被告
    所犯之行使偽造私文書罪爰依刑法第二條第一項前段之規定，自應適用新修正之
    刑法四十一條第一項定其易科罰金之折算標準，併予說明。末查被告甲○○、戊○○前未曾受有期徒刑以上刑之宣告，因一時失慮，偶罹刑典，事後已坦承犯行
    ，深具悔意，經此刑之宣告後，應知警惕而無再犯之虞，本院因認暫不執行其刑
    為當，均予以宣告緩刑二年，用啟自新。再檢察官認詐欺之對象係為委辦機關，
    為計畫經費以先行撥交師大，由被告等檢據申請一事，俱如前述，遭詐欺之對象
    應屬師大包括會計室、校長授權人，並非委辦機關；而被告師大承辦人員雖製作
    不實之扣繳憑單，然因師大為政府機關免徵所得稅，故虛報員工薪資尚無逃漏稅
    捐，有財政部台北市國稅局九十二年十一月十日才北國稅審三字第０九二０二四
    二六二八號函存本院卷可查，均附此敘明。
三、被告偽造之朱明華、郭秋兒、江紓雯印章各一枚，無證據證明業已滅失，以及如
    附表一所示共計偽造朱明華印文一枚、郭秋兒印文三枚、江紓雯印文七枚與署押
    一枚，均應依刑法第二百十九條規定宣告沒收。
據上論斷，應依刑事訴訟法第二百九十九條第一項前段，刑法第二條第一項前段、第
二十八條、第五十六條、第二百十六條、第二百十條、第二百十四條、第三百三十九
條第一項、第五十五條、第四十一條第一項前段、第七十四條第一款、第二百十九條
，罰金罰鍰提高標準條例第一條前段、第二條，判決如主文。
本案經檢察官游儒倡到庭執行職務
中      華      民      國      九十二      年    十二    月    二十三  日
                                      臺灣臺北地方法院刑事第四庭
                                          審判長法  官    黃雅芬
                                                法  官    楊代華
                                                法  官    吳定亞
右正本證明與原本無異。
如不服本判決，應於判決送達後十日內，向本院提出上訴狀。
                                                書記官    張漪蕙
中      華      民      國      九十二      年    十二    月    二十三  日
附錄本案論罪科刑法條全文
中華民國刑法第二百十六條
(行使偽造變造或登載不實之文書罪)
行使第二百十條至第二百十五條之文書者，依偽造、變造文書或登載不實事項或使登
載不實事項之規定處斷。
中華民國刑法第二百十條
(偽造變造私文書罪)
偽造、變造私文書，足以生損害於公眾或他人者，處五年以下有期徒刑。
中華民國刑法第三百三十九條
(普通詐欺罪)
意圖為自己或第三人不法之所有，以詐術使人將本人或第三人之物交付者，處五年以
下有期徒刑、拘役或科或併科一千元以下罰金。
以前項方法得財產上不法之利益或使第三人得之者，亦同。
前二項之未遂犯罰之。
中華民國刑法第二百一十四條
(使公務員登載不實罪)
明知為不實之事項，而使公務員登載於職務上所掌之公文書，足以生損害
於公眾或他人者，處三年以下有期徒刑、拘役或五百元以下罰金。
附表一
┌──┬───────────┬──────┬─────────────┐
│編號│ 偽造文件名稱         │  製表日期  │    偽造印文及署押數量    │
├──┼───────────┼──────┼─────────────┤
│一  │ 江紓雯領款收據       │  88.01.05  │    江紓雯印文、署押各一枚│
├──┼───────────┼──────┼─────────────┤
│二  │ 國立臺灣師範大學     │  88.06.03  │    偽造朱明華、郭秋兒    │
│    │ 薪資印領清冊         │            │    及江紓雯印文各一枚    │
│    │ （87.08.15-88.06.30）│            │                          │
├──┼───────────┼──────┼─────────────┤
│三  │ 國立臺灣師範大學     │  88.09.16  │    偽造郭秋兒印文一枚    │
│    │ 薪資印領清冊         │            │                          │
│    │ （87.12.16-88.04.15）│            │                          │
├──┼───────────┼──────┼─────────────┤
│四  │ 國立臺灣師範大學     │  89.03.01  │    偽造郭秋兒印文一枚    │
│    │ 薪資印領清冊         │            │                          │
│    │ （89.03.01-89.03.31）│            │                          │
├──┼───────────┼──────┼─────────────┤
│五  │ 國立臺灣師範大學     │  89.03.02  │    偽造江紓雯印文一枚    │
│    │ 薪資印領清冊         │            │    註：專任助理          │
│    │ （89.03.01-89.03.31）│            │                          │
├──┼───────────┼──────┼─────────────┤
│六  │ 國立臺灣師範大學     │  89.03.02  │    偽造江紓雯印文一枚    │
│    │ 薪資印領清冊         │            │    註：兼任助理          │
│    │ （89.03.01-89.03.31）│            │                          │
├──┼───────────┼──────┼─────────────┤
│七  │ 國立臺灣師範大學     │  89.06.27  │    偽造江紓雯印文一枚    │
│    │ 薪資印領清冊         │            │                          │
│    │ （89.07.01-89.07.31）│            │                          │
├──┼───────────┼──────┼─────────────┤
│八  │ 國立臺灣師範大學     │  89.08.16  │    偽造江紓雯印文一枚    │
│    │ 薪資印領清冊         │            │                          │
│    │ （89.08.01-89.08.31）│            │                          │
├──┼───────────┼──────┼─────────────┤
│九  │ 國立臺灣師範大學     │  89.12.08  │    偽造江紓雯印文一枚    │
│    │ 薪資印領清冊         │            │                          │
│    │ （89.09.01-89.12.31）│            │                          │
└──┴───────────┴──────┴─────────────┘
附表二
┌───────────────────────────────────┐
│幣別：新台幣                                                          │
├───┬──────┬──────┬────┬────┬────┬──┤
│編 號 │計 畫 名 稱 │委 託 機 關 │虛報期間│虛報人名│虛報金額│備註│
├───┼──────┼──────┼────┼────┼────┼──┤
│一    │環保電子媒體│行政院環保署│88.1.5  │江紓雯  │140.000 │    │
│      │資料管理教學│            │        │        │        │    │
│      │系統製作    │            │        │        │        │    │
├───┼──────┼──────┼────┼────┼────┼──┤
│二    │同  右      │同  右      │87.8.15-│郭秋兒  │103.500 │    │
│      │            │            │88.6.30 │        │        │    │
├───┼──────┼──────┼────┼────┼────┼──┤
│三    │同  右      │同  右      │同  右  │朱明華  │112.500 │    │
├───┼──────┼──────┼────┼────┼────┼──┤
│四    │台電互動式多│台灣電力公司│87.12.16│郭秋兒  │112.000 │    │
│      │媒體核能教育│            │-88.4.15│        │        │    │
│      │測驗與推廣網│            │        │        │        │    │
│      │站系統建置計│            │        │        │        │    │
│      │畫          │            │        │        │        │    │
├───┼──────┼──────┼────┼────┼────┼──┤
│五    │國民教育九年│教育部      │89.3.1- │郭秋兒  │70.000  │    │
│      │一貫課程與教│            │89.3.31 │        │        │    │
│      │學網站規劃與│            │        │        │        │    │
│      │建置        │            │        │        │        │    │
├───┼──────┼──────┼────┼────┼────┼──┤
│六    │國民教育資訊│同  右      │89.3.1- │江紓雯  │309.970 │    │
│      │傳播網與建置│            │89.3.31 │        │        │    │
│      │            │            │89.7.1- │        │        │    │
│      │            │            │89.12.31│        │        │    │
├───┴──────┴──────┴────┴────┴────┴──┤
│總計：八十四萬七千九百七十元                                          │
└───────────────────────────────────┘


司法院資訊處製作；財團法人民間司法改革基金會備份。
